【裁判字號】    97,上訴,4164
【裁判日期】    971230
【裁判案由】    強盜等
【裁判全文】
臺灣高等法院刑事判決                97年度上訴字第4164號
上  訴  人
即  被  告  甲○○
指定辯護人  賴玉梅律師
            周福珊律師
            王嘉斌律師
上列上訴人因強盜等案件，不服臺灣板橋地方法院97年度訴字第
1785號，中華民國97年7 月31日第一審判決（起訴案號：臺灣板
橋地方法院檢察署97年度偵字第9125號），提起上訴，本院判決
如下：
    主  文
原判決撤銷。
甲○○犯強盜罪，累犯，處有期徒刑伍年陸月。
    事  實
一、甲○○於民國（下同）九十三年間因搶奪案件，經法院判處
    有期徒刑八月確定；又因違反毒品危害防制條例案件，經法
    院判處有期徒刑四月確定，上開二罪並經法院裁定應執行有
    期徒刑十月確定；復因違反毒品危害防制條例案件，經法院
    判處有期徒刑九月確定；再因搶奪案件，經法院判處有期徒
    刑一年十月確定；上開二罪所處之徒刑部分與前開執行刑接
    續執行，於九十六年九月十三日執行完畢。猶不知悛悔，於
    九十七年三月七日晚間十時許，騎乘車牌號碼GRB－708號重
    型機車，行經臺北縣板橋市○○路○段50巷22號前時，見乙
    ○○右手提手提包一只獨行，竟意圖為自己不法所有，騎乘
    機車自右後方接近乙○○，並以左手徒手搶取上開乙○○右
    手所提之內有小錢包一只、行動電話一支、現金新臺幣六千
    五百元等物之皮包一個。乙○○驚覺，緊拉手提包之提帶，
    奮力抗拒，甲○○一時未能順利得手，遂決意將原搶奪犯意
    提昇至強盜犯意，騎乘上開機車強行拖拉乙○○，致乙○○
    撲跌倒地，其手握之手提包側邊縫線脫落、皮包內之物品亦
    散落一地，然黃君雅仍未鬆手，甲○○見狀，乃基於傷害之
    故意，騎車將乙○○拖行數公尺，對乙○○施暴，致乙○○
    左右兩腳膝蓋擦傷、腹部右側擦傷，不能抗拒，鬆開緊握手
    提包之右手，而強取乙○○所有之上開手提包一個，得手後
    並騎乘上開機車加速逃離現場。嗣經警據報，調閱附近監視
    錄影畫面，查悉甲○○所騎乘之上開機車車牌號碼，始循線
    於九十七年（起訴書誤載為九十六年）三月八日上午四時四
    十五分許，在臺北縣土城市○○路○段60巷1號2樓查獲甲○
    ○。
二、案經乙○○訴由臺北縣政府警察局海山分局報告臺灣板橋地
    方法院檢察署檢察官偵查起訴。
    理  由
一、訊據被告甲○○矢口否認有強盜及傷害之犯行，辯稱：伊僅
    搶奪告訴人乙○○之皮包，並未強盜及傷害告訴人云云。指
    定辯護人辯護意旨略以：依監視錄影翻拍之照片顯示，僅能
    看見被告騎機車自後搶奪告訴人皮包之行為，而此行為只持
    續兩、三秒鐘，應僅為單純的搶奪行為，並無強盜行為，且
    本案亦未有積極證據足資證明被告已提升犯意至強盜；又本
    件不論是搶奪或強盜，是否既遂，不無疑問，因依告訴人之
    指訴，被告行搶並未取得告訴人財物，且告訴人亦係以搶奪
    未遂報案，直到告訴人製作第三次警詢筆錄時，警方才認定
    被告搶奪告訴人破損的皮包既遂，惟被告並未將告訴人財物
    置於自己實力支配之下，應非屬既遂犯；再者，告訴人所受
    之傷害縱係遭被告拖行導致，或因遭被告拉扯皮包跌倒導致
    ，然當時被告搶奪或強盜之行為業已開始實施，故傷害罪部
    分應包括於搶奪罪或強盜罪中，不應論罪云云。惟查：
  (一)上揭事實，業據證人即告訴人於檢察官偵查及原審中結證稱
    ：案發當天，被告係騎機車從伊右後方接近，伸手搶取伊右
    手上之皮包，伊於是跟被告各執手提包提帶之一端，因被告
    所騎乘之機車仍繼續往前騎，伊被被告拉著跑後跌倒地上，
    伊在地上繼被拖了大約一、二步的距離後才放手，因當時已
    經與被告互相拉扯約十秒鐘，且伊跌倒受傷，已無法將皮包
    搶回來，故而放手等語（偵查卷第53、原審卷第81至84頁）
    ，核與被告於警詢中供稱：其騎乘上開機車從告訴人後方，
    趁她不備，徒手搶奪告訴人手提之皮包，但因告訴人堅不放
    手，其乃強行要將告訴人手提包扯下，致當場手提包裂開等
    語（偵查卷第9 頁），及於偵查中供稱：伊騎上開機車尾隨
    告訴人自她後方行搶皮包，因告訴人不放手而被其拖行一段
    距離，皮包內的物品散落一地後，其始將告訴人已毀損之手
    提包搶走等語符合（偵查卷第45、54頁）。又觀諸上開監視
    錄影翻拍照片，雖無告訴人跌倒並遭拖行之畫面，然仍可辨
    識被告騎乘上開機車時伸長其左手拉住告訴人右手所提之皮
    包，且上開機車繼續向前行駛之際，告訴人右手仍拉住該手
    提包，二人有明顯拉扯該手提包互相抗衡之情形，由上開照
    片可知被告左手拉扯告訴人手提包，右手仍自如操控機車車
    頭繼續向前行駛，此益徵證人即告訴人前開證述確與事實相
    符。
  (二)告訴人所受傷害位置，係位於左右兩腳膝蓋及腹部右側，此
    業據告訴人於原審審理時證述明確，並有告訴人受傷照片及
    臺北縣消防局救護紀錄表可資佐證。衡諸常情，一般人若僅
    因跌倒而受傷，受傷之部位通常位於膝蓋或雙腿處，而依卷
    附現場照片及告訴人受傷照片所示，告訴人於案發當時係身
    著一件外套、兩件上衣，惟其身體竟在有上述多層衣物防護
    之情形下，其右側腹部卻有擦傷，顯係於跌倒後遭拖行造成
    ，非僅因單純跌倒所能致之。足見被告於著手行搶後，因告
    訴人緊拉住皮包之提帶不放，被告為達到取得皮包之目的，
    騎機車強行拉扯告訴人皮包與之抗衡，致告訴人撲跌倒地後
    ，竟仍繼續騎乘機車而未稍事停止，將告訴人拖行數公尺之
    遠，顯係欲以此強暴手段，希冀告訴人因保護肢體至無法抗
    拒，是堪認被告主觀上已將搶奪之犯意提升至強盜之犯意。
    又證人即告訴人於原審審理中證稱：「就是因為這樣拉扯、
    跌倒、拖行，才造成我受傷。當時因為已經拉扯那麼久了，
    而且我又跌倒，肯定是沒有辦法搶回來，所以我才放手」等
    語，顯見告訴人亦係因遭被告拉扯後跌倒，並遭被告騎車拖
    行後，認為自己已經無法繼續抵抗而放手交付財物，且依當
    時情狀，被告客觀行為亦已至足以壓抑被害人，使之不能或
    難以抗拒，其行為已該當於強盜罪之構成要件。又強盜罪之
    既遂與否，係以已未得財產為標準，被告所取得財物範圍之
    多寡，並不影響於犯罪之既遂（最高法院六十七年台上字第
    五八三號判例參照）。查被告與告訴人拉扯過程，雖致告訴
    人手提包內之小錢包、行動電話及現金等物之皮包一個散落
    一地，惟其仍將該只手提包強取得手，為被告於警詢及偵查
    中供承不諱，並經告訴人指訴在卷，業如前述。是被告既已
    取得告訴人之手提包，其犯罪即已既遂，縱其事後於逃逸過
    程中，因見該只手提包已破損，而隨意丟棄，亦僅係事後處
    分贓物之行為，而無礙於其犯罪之完成。
  (三)復本件被告於告訴人遭其拉扯前撲倒地後，仍繼續騎乘機車
    並強力拉扯告訴人皮包，而將告訴人拖行數公尺，致告訴人
    受有上開傷害之事實，業如前述。被告明知上述行為，將造
    成告訴人身體因與地面摩擦而受傷，仍繼續騎乘機車加以拖
    行，其顯係有意造成告訴人受傷，是其於施強暴過程中，另
    有傷害之犯意甚明。此外，復有車籍查詢－基本資料詳細畫
    面一紙、臺北縣政府消防局執行救護服務證明、監視錄影畫
    面翻拍照片四張及查獲現場照片八張在卷可稽。被告辯稱其
    僅有搶奪之犯行，並無強盜及傷害之犯行云云，及辯護人辯
    稱：被告之行為係犯搶奪罪，且為未遂云云，均無足採。
  (四)另被告於原審雖辯稱：伊案發當天有服用安眠藥及戒毒藥物
    ，以致意識模糊，伊記不清楚於上揭時、地是否有去搶奪他
    人財物云云。惟被告於為本件犯行後之翌日（九十七年三月
    八日）上午八時二十七分許接受臺北縣政府海山分局警員詢
    問時，猶清楚陳述其為上揭強盜及傷害犯行之過程，亦可明
    確描述為其犯案當時之穿著、地點及交通工具等，嗣於同日
    下午二時十四分許檢察官偵訊中，亦均能明確供述犯案之原
    因及經過，有各該筆錄附卷足佐，顯見被告對本案發生之相
    關經過，並無不能記憶之情事。又被告為上開強盜及傷害犯
    行前，仍能騎乘機車尋找對象，且於行搶當時仍可隻手拉扯
    被害人皮包，另一隻手騎乘機車，業如前述，顯難認其行為
    時有意識模糊之情形。又經原審向臺北市立聯合醫院松德院
    區（即前稱臺北市立療養院）調閱被告就診病歷，並檢送相
    關病歷資料送請財團法人亞東紀念醫院（下稱亞東醫院），
    就被告上開行為時之精神狀況進行鑑定，亞東醫院鑑定結果
    亦認「被告過去即時常使用安眠藥，但並未出現違法之行為
    。另外聯合醫院松德院區所開立之藥物，未包含安眠藥，亦
    不會影響其意識狀態。被告在服用安眠藥後，能記得案發當
    日清晨與觀護人對話內容，亦記得案發前後之相關事件，顯
    示其當時之意識狀態並未因藥物作用下，而有明顯缺損。除
    此之外，依據案發之紀錄，被告在服用藥物後，仍可騎乘摩
    托車，並搶奪他人皮包，經拉扯時亦能保持平衡而不跌倒，
    得逞後亦迅速逃逸。足見被告於犯案過程中，對於事物之判
    斷及辨識，及依此辨識而為之能力並無明顯減損」等語，有
    亞東紀念醫院九十七年七月七日精神鑑定報告一件在卷足佐
    。足見被告於為本件犯行時，精神狀況並無異常。
  (五)綜上所述，本件事證明確，被告犯行洵堪認定。
二、按強盜罪所施用之強暴、脅迫手段，祇須足以壓抑告訴人之
    抗拒，使其喪失意思自由為已足，縱令告訴人實際無抗拒行
    為，仍於強盜罪之成立，不生影響。又搶奪與強盜，雖同具
    不法得財之意思，然搶奪係乘人不備，公然掠取他人之財物
    ，如施用強暴脅迫，至使不能抗拒而取得財物或令其交付者
    ，則為強盜罪（最高法院三十年度上字第三０二三號、六十
    四年度臺上字第一一六五號判例意旨參照）。又強盜罪之所
    謂「不能抗拒」，係指行為人所為之強暴、脅迫等不法行為
    ，就當時之具體事實，予以客觀之判斷，足使告訴人身體上
    或精神上達於不能或顯難抗拒之程度而言（最高法院九十一
    年度臺上字第二九０號判決意旨參照）。復按犯強盜罪，於
    實施強暴行為之過程中，如別無傷害之故意，僅因拉扯致告
    訴人受有傷害，乃施強暴之當然結果，固不另論罪；然因強
    盜罪非以傷害人之身體為當然之手段，若具有傷害犯意且發
    生傷害之結果，自應另負傷害罪責（最高法院九十一年度臺
    上字第一四四一號判決意旨參照）。核被告所為，係犯刑法
    第三百二十八條第一項強盜罪及第二百七十七條第一項傷害
    罪。被告以一強取告訴人皮包之行為，同時觸犯上開強盜及
    傷害二罪，為想像競合犯，應從一重之強盜罪論處。又被告
    前有如上開犯罪事實欄所載之犯罪科刑及執行情形，有本院
    被告前案紀錄表一件在卷可稽，其於上開有期徒刑執行完畢
    後五年內，故意再犯本件有期徒刑以上之強盜罪，為累犯，
    應依刑法第四十七條第一項之規定加重其刑。
三、原審以上訴人即被告罪證明確，予以論罪科刑，固非無見。
    惟查被告於強取告訴人皮包過程中，致告訴人受傷，核係一
    行為同時觸犯強盜及傷害罪名，為想像競合犯，應從一重之
    強盜罪處斷，原判決竟認上開二罪應分論併罰，自有違誤。
    被告上訴雖否認強盜罪及傷害罪，固無足採。惟原判決既有
    上開可議而無可維持，自應由本院予以撤銷改判。爰審酌被
    告前有多次搶奪犯行（參照卷附本院被告前案紀錄表），素
    行不佳、正值青年，不思憑己力工作，竟於前案刑罰執行完
    畢後僅半年，又犯本件強盜及傷害罪，顯見其尚不知悔悟，
    且其於夜間強盜落單女子之財物，又將被害人拖行於地上數
    公尺，對於夜歸女子之人身安全、財產危害甚鉅，兼衡其犯
    罪動機、目的、手段、強盜所得財物之價值及犯罪後雖於偵
    查中坦承犯行，然於原審及本院審理中否認犯行之態度等一
    切情狀，量處如主文第二項所示之刑。
據上論斷，應依刑事訴訟法第三百六十九條第一項前段、第三百
六十四條、第二百九十九條第一項前段，刑法第三百二十八條第
一項、第二百七十七條第一項、第五十五條、第四十七條第一項
，刑法施行法第一條之一，判決如主文。
本案經檢察官李月治到庭執行職務。
中    華    民    國    97    年    12    月    30    日
                  刑事第二十一庭審判長法  官  蔡彩貞
                                      法  官  曾家貽
                                      法  官  楊力進
以上正本證明與原本無異。
如不服本判決，應於收受送達後10日內向本院提出上訴書狀，其
未敘述上訴之理由者並得於提起上訴後10日內向本院補提理由書
（均須按他造當事人之人數附繕本）「切勿逕送上級法院」。
                                      書記官  楊麗娟
中    華    民    國    97    年    12    月    30    日
附錄：本案論罪科刑法條全文
中華民國刑法第328條第1項
（普通強盜罪）
意圖為自己或第三人不法之所有，以強暴、脅迫、藥劑、催眠術
或他法，至使不能抗拒，而取他人之物或使其交付者，為強盜罪
，處5年以上有期徒刑。


司法院資訊處製作；財團法人民間司法改革基金會備份。
